# Trabajo Práctico 3 - Eloísa Ostrogovich Escher

---
title: "TP3 - Eloisa Ostrogovich Escher"
date: "`r Sys.Date()`"
lang: es
execute:
  echo: true
  output: true
  eval: true
  cache: true
format:
  html:
    toc: true
    toc-location: left
    toc-title: "Contenidos"
    embed-resources: true
    theme: cosmo
    code-fold: false
    code-tools: true
    df-print: paged
    include-in-header:
      text: |
        <style>
        body {
          text-align: justify;
        }
        </style>
---

## Carga de librerías

```{r}
library(pacman)
p_load(here, readr, tidyverse, kableExtra, broom, modelsummary, marginaleffects)
```

## Carga de datos

```{r}
censo <- read.csv(
  here("TP3", "data", "adult_census_USA.csv"))
```

## Transformación de variable

```{r}
censo <- censo %>%
  mutate(
    income = factor(income, levels = c("<=50K", ">50K"))
  )
```

## Limpieza de base

```{r}
censo <- censo %>%
  select(
    age, education_num, marital_status, race, sex, hours_per_week, income) %>% 
  mutate(
    marital_status = if_else(
      marital_status %in% c(
        "Married-civ-spouse",
        "Married-spouse-absent",
        "Married-AF-spouse"),
      "married",
      "single"))
```

## Verificación de balance

```{r}
prop.table(table(censo$income))
```

## Visualizaciones bivariadas

```{r}
grafico1 <- ggplot(censo, aes(x = sex, fill = income)) +
  geom_bar(position = "fill") +
  labs(
    title = "Distribución de Ingresos según Género",
    x = "Género",
    y = "Proporción",
    fill = "Ingresos"
  ) +
  theme_minimal()

print(grafico1)
```

Este primer gráfico permite ver la relación entre el género y la probabilidad de pertenecer al grupo de ingresos mayores a 50.000 dólares. El gráfico muestra una alta brecha de ingresos según el género, donde hay más hombres en el grupo de ingresos altos que mujeres, sugiriendo que el género es un predictor importante para predecir el nivel de ingresos.

```{r}
grafico2 <- ggplot(censo, aes(x = income, y = hours_per_week, fill = income)) +
  geom_boxplot(alpha = 0.7) +
  labs(
    title = "Horas Trabajadas por Semana según Nivel de Ingresos",
    x = "Ingresos",
    y = "Horas por Semana"
  ) +
  theme_minimal() +
  theme(legend.position = "none")

print(grafico2)
```

En este segundo gráfico muestra la distribución de la jornada laboral según ambas categorías de ingresos. La mediana del grupo de ingresos bajos se ubica alrededor de las 40 horas semanales, mientras que el grupo de ingresos altos se ubica claramente por encima de los ingresos bajos, indicando jornadas laborales mas extendidas. El grupo de menores ingresos presenta una dispersión mayor hacia abajo, reflejando la presencia de empleos de tiempo parcial

```{r}
grafico3 <- ggplot(censo, aes(x = marital_status, fill = income)) +
  geom_bar(position = "fill") +
  facet_wrap(~ sex) +
  labs(
    title = "Efecto de Interacción: Estado Civil y Género sobre el Ingreso",
    x = "Estado Civil",
    y = "Proporción",
    fill = "Ingresos"
  ) +
  theme_minimal()

print(grafico3)
```

Este gráfico muestra como se distribuye el ingreso según el estado civil y el género. En el panel de los hombres, pasar de casado a soltero genera una caída drástica y severa en la proporción de personas con ingresos superiores a 50K. Los hombres casados registran los niveles de ingresos altos más elevados de toda la muestra. En el panel de las mujeres, las casadas también tienen proporcionalmente más ingresos altos que las solteras, pero la diferencia entre ambas barras es mucho más pequeña y atenuada. El efecto de estar soltero o casado sobre el nivel de ingresos depende del género del individuo, ya que el impacto es similar en ambos grupos.

```{r}
grafico4 <- ggplot(censo, aes(x = income, y = age, fill = income)) +
  geom_boxplot() +
  theme_minimal()

print(grafico4)
```

El gráfico hace una comparación entre la edad y el ingreso, mostrando que las personas con ingresos superiores a 50K presentan una edad media mayor. Esto muestra una asociación positiva entre los años e trabajo y el nivel de ingresos. 

```{r}
grafico5 <- ggplot(censo, aes(x = income, y = education_num, fill = income)) +
  geom_boxplot() +
  theme_minimal()

print(grafico5)
```

Este gráfico compara el nivel educativo con el grupo de ingresos, indicando que las personas con ingresos mayores a 50K tienen mas años de educación. 

```{r}
grafico6 <- ggplot(censo, aes(x = race, fill = income)) +
  geom_bar(position = "fill") +
  theme_minimal()

print(grafico6)
```

Por último, se compara el grupo etnico con el nivel de ingresos. El gráfico indica diferencias entre los ingresos y la etnia de las personas, mostrando en líneas generales una proporción grande de todos los grupos étnicos de ingresos menores a 50K.  

## Distribución de ingreso y marital status

```{r}
ingreso_marital <- ggplot(censo, aes(x = income, fill = marital_status)) +
  geom_bar(position = "fill") +
  facet_wrap(~ sex) +
  labs(
    title = "Distribución del estado civil según nivel de ingresos y sexo",
    x = "Nivel de ingresos",
    y = "Proporción",
    fill = "Estado civil"
  ) +
  theme_minimal()

print(ingreso_marital)
```

El gráfico muestra la composición del estado civil para ambos niveles de ingresos no es el mismo para hombres que para mujeres.
La mayoría de las mujeres con ingresos menores a 50K se encuentran solteras, mientras que para las mujeres casadas aumenta la proporción de ingresos mayores a 50K. Esto demuestra que estar casada se asocia con un aumento de ingresos entre las mujeres. 
Del lado de los hombres, se observa una situación similar al de las mujeres, pero en menor medida. El grupo de ingresos menores a 50K muestra una distribución pareja entre ambos estados civiles, mientras que para el grupo de ingresos mayores a 50K la proporcion de hombres solteras es significativamente pequeña.
En ambos géneros podemos observar que estar casado aumenta la proporción de ingresos de las personas. 

## Regresión logística

### Modelo 1

```{r}
modelo_base <- glm(income ~ age + education_num + marital_status + race + sex + hours_per_week,
                   data = censo, family = binomial)

stargazer::stargazer(modelo_base, type = "text", star.cutoffs = c(0.05, 0.01, 0.001), 
                     report = "vc*sp", no.space = T)
```

Los coeficientes para age, education_num, sexMale y hours_per_week son positivos y altamente significativos. Esto indica que a mayor edad, más años de educación formal y más horas dedicadas al trabajo a la semana, se incrementan las log-odds y la probabilidad de pertenecer al grupo de ingresos altos. El coeficiente de marital_statussingle es negativo y muy significativo, confirmando la disminución de ingresos asociada a la soltería bajo este modelo.

### Modelo 2

```{r}
modelo_interativo <- glm(income ~ age + education_num + marital_status*sex + race + hours_per_week, 
                         data = censo, family = binomial)

stargazer::stargazer(modelo_interativo, type = "text", star.cutoffs = c(0.05, 0.01, 0.001), 
                     report = "vc*sp", no.space = T)
```

Este segundo modelo muestra que el efecto sobre el nivel de ingresos está condicionado por el estado civil. Las chances de recibir ingresos mayores a los 50K para los hombres es mayor entre las personas solteras que entre las personas casadas. Esto demuestra que la brecha de ingresos a favor de los varones se amplifica de manera significativa dentro del segmento de la población soltera, manteniendo constantes las demás variables de control.

## Resultados y efectos marginales

### Tabla efectos marginales promedio (Modelo 2)

```{r}
ame_modelo <- avg_slopes(modelo_interativo) %>%
  as_tibble() %>%
  select(term, contrast, estimate, std.error, p.value, conf.low, conf.high) %>%
  mutate(term = case_match(
    term,
    "age"            ~ "Edad (Años)",
    "education_num"  ~ "Nivel Educativo (Años)",
    "marital_status" ~ "Estado Civil",
    "sex"            ~ "Género",
    "hours_per_week" ~ "Horas Trabajadas por Semana",
    "race"           ~ "Etnia"))

ame_modelo %>%
  knitr::kable(
    caption = "Tabla 2. Efectos Marginales Promedio (AME) — Modelo 2 (Interactivo)",
    digits  = 4,
    format  = "html",
    align   = c("l", "l", rep("c", 5))) %>%
  kableExtra::row_spec(0, bold = TRUE, background = "gray", color = "white")

```

Los Efectos Marginales Promedio (AME) permiten interpretar los coeficientes de la regresión logística en la escala de la variable dependiente, mostrando el cambio promedio en la probabilidad de tener ingresos superiores a los 50.000 dólares anuales ante variaciones en los predictores. Se seleccionaron tres variables continuas: Edad, Nivel Educativo y Horas semanales trabajadas. Estas variables indican que a un incremento de cada una de ellas, incrementa el promedio de ingresos anuales. Cada año adicional de educación formal incrementa, en promedio, la probabilidad de ganar más de USD 50K en los puntos porcentuales indicados por su estimación. Por otro lado, cada hora extra añadida a la jornada laboral semanal aumenta la probabilidad de ingresos altos. Por ultimo, las personas solteras tienen una probabilidad significativamente menor que las casadas, y los hombres una probabilidad mayor que las mujeres, controlando por el resto de las variables.

### Gráfico *forest plot*

```{r}
coeficientes_plot <- broom::tidy(modelo_interativo) %>%
  filter(term != "(Intercept)") %>%
  mutate(
    estimado      = exp(estimate),
    low_99  = exp(estimate - 2.576 * std.error),
    high_99 = exp(estimate + 2.576 * std.error),
    low_95  = exp(estimate - 1.96 * std.error),
    high_95 = exp(estimate + 1.96 * std.error),
    low_80  = exp(estimate - 1.282 * std.error),
    high_80 = exp(estimate + 1.282 * std.error),
    etiqueta = case_match(
      term,
      "age"                           ~ "Edad (Años)",
      "education_num"                 ~ "Nivel Educativo (Años)",
      "hours_per_week"                ~ "Horas semanales trabajadas",
      "marital_statussingle"          ~ "Estado Civil: Soltero/a",
      "sexMale"                       ~ "Género: Masculino",
      "raceAsian-Pac-Islander"        ~ "Raza: Asiático/Isleño",
      "raceAmer-Indian-Eskimo"        ~ "Raza: Amerindio/Eskimo",
      "raceOther"                     ~ "Raza: Otra",
      "raceWhite"                     ~ "Raza: Blanco",
      "marital_statussingle:sexMale"  ~ "Interacción: Soltero × Masculino"),
    significativo = ifelse(p.value < 0.05, "Sig. (p<0.05)", "No sig."))

ggplot(coeficientes_plot,
       aes(
         x = estimado,
         y = reorder(etiqueta, estimado),
         color = significativo)) +
  geom_vline(
    xintercept = 1,
    linetype   = "dashed",
    color      = "gray40",
    linewidth  = 0.7) +
  geom_linerange(
    aes(xmin = low_99, xmax = high_99),
    linewidth = 0.6, alpha = 0.5) +
  geom_linerange(
    aes(xmin = low_95, xmax = high_95),
    linewidth = 1.4, alpha = 0.8) +
  geom_linerange(
    aes(xmin = low_80, xmax = high_80),
    linewidth = 2.6) +
  geom_point(size = 3) +
  scale_color_manual(
    values = c("Sig. (p<0.05)" = "#08519C", "No sig." = "#CB181D"),
    name   = "Significancia") +
  scale_x_log10() +
  labs(
    title    = "Forest Plot - Modelo Interactivo",
    subtitle = "Odds Ratios con barras de error graduadas (80%, 95% y 99%). Censo USA",
    x        = "Odds Ratio (Escala Logarítmica)",
    y        = NULL,) +
  theme_minimal(base_size = 13) +
  theme(
    plot.title       = element_text(face = "bold", size = 15),
    plot.subtitle    = element_text(size = 12, color = "gray40"),
    axis.text.y      = element_text(size = 12),
    axis.text.x      = element_text(size = 12),
    legend.position  = "bottom",
    legend.title     = element_text(size = 11, face = "bold"),
    panel.grid.minor = element_blank(),
    panel.grid.major.y = element_blank())
```

El *forest plot* permite evaluar la significancia estadística (mediante intervalos de confianza graduados al 80%, 95% y 99%) y la magnitud del efecto multiplicativo de cada variable sobre las chancesde ganar más de USD 50.000 USD. Las variables asociadas a la estructura socioeconómica tradicional resultan altamente significativas. Los años de educación y las horas trabajadas presentan un Odds Ratio superior a 1, indicando que aumentan las chances de altos ingresos de forma sostenida. Las variables Nivel Educativo, Horas semanales trabajadas y Edad muestran puntos significativamente desplazados hacia la derecha del umbral. Esto indica de forma que incrementos en estas variables aumentan las chances de pertenecer al grupo de altos ingresos Al incluir el término interactivo marital_status\*sex, el modelo nos permite mostrar cómo el estado civil afecta a hombres y mujeres. Ser hombre casado representa el efecto del género cuando la variable interactuante es cero. Los hombres casados tienen más chances de las mujeres casadas de recibir un ingreso alto. Para las mujeres solteras as chances de una mujer soltera de ganar más de 50K se reducen significativamente. La interacción captura el efecto multiplicativo adicional de ser un hombre soltero. La estimación muestra que el impacto negativo de la soltería sobre las chances de altos ingresos es significativamente menor en la población masculina que en la femenina.

## Comparación Global de Modelos

```{r}
comp_global <- bind_rows(
  glance(modelo_base) %>%
    mutate(modelo = "Modelo 1"),
  glance(modelo_interativo) %>%
    mutate(modelo = "Modelo 2")) %>%
  mutate(
    r2 = 1 - (deviance / null.deviance)) %>%
  select(modelo, AIC, deviance, null.deviance, r2)

comp_global %>%
  kable(digits = 4,
        col.names = c("Modelo", "AIC", "Deviance residual", "Deviance nula", "R²"),
        caption = "Comparación global: Modelo 1 y Modelo 2") %>%
  kable_styling(full_width = FALSE, bootstrap_options = c("striped", "hover"))
```

La inclusión de la interacción entre el estado civil y el género mejora significativamente el modelo. La reducción del AIC y el incremento del R² evidencian que la relación entre las características demográficas y el nivel de ingresos no es puramente aditiva. El modelo interactivo captura mejor la estructura del mercado laboral, demostrando que las disparidades de ingresos por género están fuertemente condicionadas por el estado civil de los individuos.
